臺灣臺中地方法院刑事判決　　　　　　　　　　　　　九十三年度訴字第四八三號
　　公　訴　人　臺灣臺中地方法院檢察署檢察官
　　被　　　告　丙○○
　　　　　　　　黃紫芝　律師
右列被告因加重強盜案件，經檢察官提起公訴（九十三年度偵緝字第一七一號），本
院判決如左：
    主  文
丙○○共同意圖為自己不法之所有，攜帶兇器，以強暴至使不能抗拒，而取他人之物
，處有期徒刑柒年陸月。
    事  實
一、丙○○於民國九十年七月十一日晚上六時五分許，駕駛不詳車號之自用小客車，
    搭載黃思元（已於九十年七月二十四日死亡，業經臺灣臺中地方法院檢察署檢察
    官於九十年十二月十三日為不起訴處分），行經臺中縣清水鎮○○路十一之四號
    空地前，見丁○○懷抱皮包一只，獨自在路旁等人，乃認有機可趁，竟與黃思元
    共同基於意圖為自己不法之所有之犯意聯絡，先後自前開自用小客車下車，由丙○○在旁看守把風，黃思元則手持質地堅硬，客觀上得以對人之生命、身體、安
    全構成威脅，足以為兇器使用之不明黑色短槍（未扣案，無從鑑驗認定屬槍砲彈
    藥刀械管制條例所管制之槍枝）趨前押住丁○○，並出手拉扯丁○○所攜帶之皮
    包，隨即並以前開短槍槍身毆擊丁○○頭部，致丁○○受有頭部外傷、頭皮撕裂
    傷之傷害（傷害部分未據告訴），而以此強暴方式，至使丁○○不能抗拒，任令
    黃思元取走其所有之皮包一只（內有現金新臺幣二十多萬元及鑽石、金飾等物）
    。丙○○見黃思元得手後，旋駕駛上開小客車搭載黃思元離開現場。嗣因丁○○
    憶及曾於友人乙○○家中見過丙○○，經詢問乙○○後，始報由員警循線查知上
    情。
二、案經臺中縣警察局清水分局移送臺灣臺中地方法院檢察署檢察官偵查起訴。
    理  由
甲、訊據被告丙○○固供承於右揭時間，駕駛其所有不明車號之自用小客車，搭載共
    犯黃思元至事發現場之情，惟矢口否認有與共犯黃思元共為強盜犯行，辯稱：伊
    當日係受黃思元所託，才以小客車搭載黃思元，黃思元上車後並未告訴伊要前往
    何處。嗣途經事發現場，黃思元隨即要伊停車。伊與黃思元一同下車後，見到黃
    思元與被害人丁○○有拉扯之動作，伊隨即回到車上欲駛離現場，並未看到黃思
    元有進一步為強盜之行為。之後，是黃思元自己跳上車來，伊亦未看到黃思元有
    搶到任何財物。本件縱使黃思元有為任何強盜犯行，亦與伊無關云云；被告選任
    辯護人另為被告辯以：公訴人引為被告不利認定論據之證人乙○○、戊○○證詞
    俱屬傳聞，依法並無證據能力。另被害人丁○○於警詢及偵查中所為指述，因係
    以被害人身分受訊問，並非證人，其所述亦無證據能力。況被害人丁○○對事發
    經過前後描述不一，其可信度亦值存疑等語。經查：
  壹、證據能力方面：
  一、按被告以外之人於審判外之陳述，除法律有規定者外，不得作為證據，刑事訴
      訟法第一百五十九條第一項已訂有明文，本件被害人丁○○於接受警員詢問及
      接受檢察官訊問時所為之指訴，均係基於被害人地位為之，而為被告以外之人
      於審判外之言詞陳述，依前開刑事訴訟法第一百五十九條第一項之規定，前述
      指訴原則上均不具證據能力；惟被害人丁○○於本院九十三年四月九日行準備
      程序及九十三年四月二十八日審理時，已基於證人地位、經合法具結、並在賦
      予被告丙○○及其選任辯護人對質詰問機會之情形下為證述，則證人丁○○前
      開基於被害人地位所為之指訴，即因其在本件公判庭至本院作證，而終局取得
      證據能力（未經證據使用禁止，且經過嚴格證明之調查程序）。證人丁○○之
      證言既已取得證據能力，即取得作為認定犯罪事實之資格，法院自得將之引為
      認定犯罪事實之依據，至於此證言能否採信，可信度若干，則屬證據價值之評
      價，亦即證明力之問題，其評價結果或有高有低（應依循刑事訴訟法第一百五
      十五條第一項之自由心證原則），惟仍與證據能力之有無屬不同層次之判斷。
      最高法院五十二年台上字第一三００號判例固謂：告訴人之告訴，係以使被告
      受刑事訴追為目的，是其陳述是否與事實相符，仍應調查其他證據以資審認等
      語，惟考其意旨乃欲以補強證據擔保告訴人指訴之真實性，亦即以補強證據之
      存在，藉以限制告訴人指訴在證據上之「價值」（意旨同刑事訴訟法第一百五
      十六條第二項要求自白需有補強證據，以此作為論者所謂自由心證之外在限制
      ，即被告之自白仍有證據能力，得作為法院認定犯罪事實之基礎，然不得作為
      認定犯罪事實「唯一」之論據），並非認告訴人之指訴於證據法上無證據能力
      ，是被告之選任辯護人以證人丁○○之指述無證據能力云云，資為抗辯，容有
      誤會。
  二、證人乙○○於警詢、偵查及本院審理時之證詞：
  （一）證人乙○○於警局基於證人地位所為之證述，為被告以外之人於審判外之言
        詞陳述，依刑事訴訟法第一百五十九條第一項之規定，原則上不具證據能力
        ；又證人乙○○於偵查時之證述，亦屬被告以外之人於偵查中向檢察官所為
        之言詞陳述，雖經證人乙○○合法具結，但是否具有證據能力，仍應依刑事
        訴訟法第一百五十九條之一第二項判斷之。就此本院審酌：依刑事訴訟法第
        一百五十九條之一第二項立法理由前段「檢察官職司追訴犯罪，必須對於被
        告之犯罪事實負舉證之責。就審判程序之訴訟構造言，檢察官係屬與被告相
        對立之當事人一方（參照本法第三條），是故偵查中對被告以外之人所為之
        偵查筆錄，或被告以外之人向檢察官所提之書面陳述，性質上均屬傳聞證據
        ，且常為認定被告有罪之證據，自理論上言，如未予被告反對詰問、適當辯
        解之機會，一律准其為證據，似與當事人進行主義之精神不無扞格之處，對
        被告之防禦權亦有所妨礙」所示之立法意旨，可知被告之對質詰問權於檢察
        官訊問證人時是否受到妥適保障，乃為判斷是否有該條所稱「顯有不可信之
        情況」之重要認定標準之一，故查，本件偵查檢察官傳訊證人乙○○作證時
        ，被告丙○○亦曾同時在庭對之為對質詰問（見九十三年二月十三日偵訊筆
        錄，偵緝字卷第四三頁至第四五頁），則揆諸前述說明，即非有顯有不可信
        之情況，從而證人乙○○於偵查時之證述，原則上即具證據能力。況證人乙○○於本院九十三年四月二十六日審理時，已另居於證人地位、經合法具結
        、並在賦予被告及其選任辯護人對質詰問機會之情形下為證述，則其前開於
        警詢、偵查時所為之證述，即因其在本件公判庭至本院作證，而均取得證據
        能力。
  （二）證人乙○○之證詞，因其於本院審理時，已基於證人地位、經合法具結、並
        在賦予被告及其選任辯護人對質詰問機會之情形下為證述，則其證詞於形式
        上已具證據能力，業如前述。惟關於證人乙○○於本院所證：被害人丁○○
        曾向伊陳述被搶之情事，且告訴伊為強盜犯行之人伊認識等語，就被害人丁○○遭強盜一節，係傳述被害人丁○○（與待證事實有直接知覺之人）之見
        聞，以證明該見聞內容為真實之證據，證人乙○○此部分證言，應屬證據法
        上所謂之「傳聞證據」，除非符合例外之情形（如無法再由原陳述人取得證
        詞），否則原則上將無證據能力。本件就此部分，並無無法自原陳述人（即
        被害人丁○○）取得證言之情形，是證人乙○○此部分證述自無從取得證據
        能力。又證人乙○○另於警詢、偵查及本院審理時證稱：伊於九十年七月二
        十二日十五時許，駕駛自用小客車途經臺中清水鎮○○路中油加油站旁，突
        然遭被告以不明物體敲擊後腦，繼而為被告所挾持，被告並質問伊為何於警
        局製作筆錄指稱被告涉及本件強盜案件等語（見他字卷第一三二頁反面，偵
        字卷第二八頁至第二九頁反面，偵緝字卷第三一頁、第四四頁，本院卷第八
        五頁），證人乙○○此部分證述，係就其直接知覺與體驗之事實而加以闡述
        ，如用以證明被告曾於本件事發後恫嚇證人乙○○不得再於警局中指證被告
        涉及本案之情事（此要證事實就本件被告犯罪之構成應屬間接事實，得據以
        推認被告犯罪構成要件之直接事實存在，詳後述關於被告罪責認定之論證）
        ，則證人乙○○此部分證言並非傳聞，得由本院引為認定被告犯罪事實之依
        據，是被告選任辯護人未能詳予區分，泛指證人乙○○之證詞俱屬傳聞，亦
        有誤解。
  三、證人戊○○於警詢、偵查及本院審理時之證詞：
  （一）由於證人戊○○於本院九十三年四月二十八日審理時，已基於證人地位、經
        合法具結、並在賦予被告對質詰問機會之情形下為證述，則其在警詢、偵查
        及本院審理時之證詞，同前二、（一）之理由，亦均有證據能力，而毋庸再
        加贅述。
  （二）證人戊○○於警詢、偵查即本院審理時所為之證詞，固因其於本院審理時，
        已基於證人地位、經合法具結、並在賦予被告及其選任辯護人對質詰問機會
        之情形下為證述，而形式上取得證據能力，惟關於其於警詢、偵查及本院審
        理時所陳：事發當天，被害人丁○○本來在一位綽號「旺來」之家中與伊聊
        天，之後，丁○○有離開十幾分鐘，旋又返回「旺來」家中，伊即看到丁○○頭部流血，丁○○並稱皮包被搶，裡面有現金二十幾萬及鑽石、金飾等物
        ，且指陳為強盜犯行之人中，有一個丁○○自己曾經看過（按：事後經丁○○查知即係被告丙○○）等語（見他字卷第一三六頁至第一三八頁反面，偵
        緝字卷第三二頁至第三三頁反面，本院卷第八八頁至第九一頁），就被害人
        丁○○遭強盜之事實，因證人戊○○並未親自見聞，僅係傳述被害人之說辭
        ，是其證言於本質上固屬證據法上所謂之「傳聞證據」，然按：原陳述人基
        於驚嚇所為之自然發生之陳述（spontaneous declarations）內容，能否藉
        由證人即聽聞者之作證，突破傳聞法則原則上之限制，而成為認定事實之證
        據，向為證據法上之重要課題。因自然發生之陳述幾乎均屬於在驚愕或興奮
        之緊張情況下所為之陳述，因而可定義其為有關發生事情之陳述。此一用語
        係指該陳述並非是針對質問的回答而是自然發生之情況下所為之發言。此類
        陳述之情形，由於原陳述者並未如證人般站立於證人台上發言，因而認定其
        陳述屬於傳聞之內容，然此一發言屬於自然發生之事實，無須喚起原陳述者
        之記憶即能取得，甚且亦非原陳述人經過熟慮之下所為之言論，故其信憑性
        （可信度）容易獲得保障。現行我國刑事訴訟法中有關傳聞法則之修正、引
        進，主要乃參考英美法上關於傳聞法則之精神，以保障被告之反對詰問權，
        此由刑事訴訟法第一百五十九條立法理由第二點可以得知。關於「原陳述人
        基於驚嚇所為之自然發生之陳述內容，能否藉由證人即聽聞者之作證而取得
        證據能力」之問題，因我國刑事訴訟法關於傳聞法則之例外規定（刑事訴訟
        法第一百五十九條之一至之五）對此情形未定有明文，是如單由法條文義解
        釋，似無從容許原陳述人基於驚嚇所為之自然發生之陳述，於經由聽聞者之
        作證而取得證據能力之餘地；然若細核我國刑事訴訟法第一百五十九條之一
        至之五中有關傳聞法則例外之規定，可以得知：不論是刑事訴訟法第一百五
        十九條之一第二項「顯有不可信之情況」、第一百五十九條之二「具有較可
        信之特別情況」、第一百五十九條之三「經證明具有可信之特別情況」、第
        一百五十九條之四第一、二款「顯有不可信之情況」、第三款「可信之特別
        情況」、第一百五十九條之五刑事訴訟法第一百五十九條之五「法院審酌該
        言詞陳述或書面陳述作成時之情況，認為適當者」等規定，俱以該證據「可
        信度」之有無，作為是否容許傳聞法則例外之重要判斷因素。換言之，法院
        面對傳聞證據時，除應審核是否符合刑事訴訟法第一百五十九條之一至之五
        之形式要件外（例如是否為向檢察官、司法警察官之陳述、是否該陳述人已
        經死亡、是否為公務員職務上所製作之文書等等），立法者更一概賦予法院
        應依各條有關「可信度」要求之高低不同，為內容上、實質上審核之權力，
        而後者實為我國刑事訴訟法有關傳聞法則例外規定之特色。惟若基於前述相
        同精神考察我國刑事訴訟法第一百五十九條第一項，卻可發現法院惟獨於此
        條項所示之情形中，毫無實質審核證據「可信度」之權力。誠然在最嚴格的
        文義解釋下，縱然該等證據具有非常高之「可信度」，法院或許也只能摒棄
        而不用，然此終究與刑事訴訟法第一百五十九條之一至之五所揭前述精神、
        及法院仍應發現真實之義務，均有不合。是以本院認為，在我國刑事訴訟法
        第一百五十九條第一項之規定中，應存有法律漏洞－亦即，立法者應漏未規
        定法院於面對刑事訴訟法第一百五十九條第一項（不符合同法條之一至之五
        之形式）所示之證據時，仍得在審核「可信度」之高低後，選擇賦予該證據
        證據能力之權力；而此漏洞，本於對法律之確信，法院自得加以補充之。當
        然，如法院任意依前述補充法律之方式，漫無節制的容許刑事訴訟法第一百
        五十九條第一項（不符合同法條之一至之五之形式）所示之證據，則難免產
        生「架空」、「形骸化」該條規定之結果，不能不慎。就此本院認為：基於
        我國刑事訴訟法有關傳聞法則之修正乃參照美國聯邦證據法之精神（刑事訴
        訟法第一百五十九條立法理由第二點參照），及美國聯邦證據法乃累積該國
        多年經驗且頗值參考借鏡之情況，在我國刑事訴訟法有關傳聞法則之規定未
        儘完備、法院亦少有操作經驗之情形下，初步參考美國聯邦證據法之規定，
        透過前述補充法律之方式，擴大我國刑事訴訟法中有關傳聞法則例外之適用
        範圍，應屬允當而非躁進；且依此方能累積案例經驗，亦有利於發展具有我
        國特色之刑事訴訟法證據法則。因之，原陳述者自然發生之陳述，如具備以
        下之要件，則承認聽聞者於法院傳述其聽聞，符合傳聞法則之例外，而得為
        證據使用。
        (1)產生驚愕之情事：在形式上必須存有足以使目擊者產生衝擊與緊張程度之
          驚愕之事發生（例如車禍、砲擊、刺傷事件、突然的爆炸、遭人施暴行或
          搶奪手提包等行為）。
        (2)同時的發言：驚愕之發言係存在事情之緊張狀況下所為，而且要在發言者
          回復緊張之前進行。此一時間上之要素非常重要，且此一時間要素雖然無
          法以機械式之方法加以精確地測試，但法院通常限定在事件發生之同時（
          即該案事實發生之間）或發生緊張事實之後立即所為之陳述方承認其容許
          性。惟應注意的是所謂的「事實之後立即」之時間認定可能因人、事、地
          等要素不同而有不同之結果產生。
        (3)個人關於目擊事實之認知程度：自然發生之陳述係有關發生事實狀況之發
          言，所以必須是屬於表現個人關於事實之觀察。例如，證人陳述在事故發
          生後立即聽到說「那部車在紅燈信號時闖入」之情形，該陳述具有證據能
          力。相對地，「那部車的確以高速度行駛」之發言，並非關於事實之觀察
          僅為一種推測之發言，自然不具容許性。
  （三）本件判斷證人戊○○之前開證詞，能否作為認定「被告丙○○是否有公訴人
        所指之行為」之證據如下（此即為前述有關「可信度」之實質審核）：(1)是
        否產生驚愕之情事：在形式上被害人丁○○既證述被告有公訴人所指之行為
        ，則核以一般常情，對被害人確屬驚愕之事；(2)是否同時的發言：由於證人
        戊○○證稱其聽聞被害人丁○○指陳遭強盜之時間與被害人丁○○指訴被告
        為前述行為之時間，均在九十年七月十一日十八時許；被害人丁○○亦證稱
        其遭人強盜後，隨即進入「旺來」家中，證人戊○○且稱被害人丁○○頭部
        流血跑進「旺來」家中，一進來就說被搶等語，則可知被害人丁○○向證人
        戊○○表示「皮包被搶，裡面有現金二十幾萬及鑽石、金飾」等語時，係在
        其受到驚嚇後，所為之自然發生之陳述，足為同時的發言；(3)被害人關於目
        擊事實之認知程度：以被害人丁○○日常生活實際經驗為基礎，其應有能力
        認知其所證稱之被告前述行為為何意義，並據以向證人戊○○表示「遭人所
        搶」等語，而非僅為被害人丁○○個人意見或推測之詞（至被害人丁○○所
        指實際構成刑法上之強盜或搶奪罪，則為另一層次之問題，此為「法官知法
        」職責之範疇，絕非責由被害人需正確無誤的自行涵攝認定）。再加以證人
        戊○○已依法具結作證，被告與其辯護人亦有機會對之為反詰問，則本院認
為證人戊○○之前開證詞，自得以作為證明被告是否有公訴人所指強盜行為
        之證據。被告選任辯護人辯陳證人戊○○所為證詞，亦屬傳聞，不得作為證
        據使用等語，亦無可採。
  貳、罪責認定方面：
  一、右揭事實，業據被害人丁○○於警詢、偵查及本院訊問時指述：伊當天獨自一
      人在路旁等人。未幾，即見到二名男子朝伊走過來。其中一名長髮披肩、長臉
      、瘦黑，戴鴨舌帽，身穿卡其色短袖衣之男子（按：嗣經指認係共犯黃思元）
      手持不明黑色短槍，並出手拉扯伊之皮包，伊反抗拉住皮包，該名男子即以前
      開不明黑色短槍敲擊伊之頭部，隨即取走皮包。被告丙○○雖無下手行搶，惟
      自始至終均在一旁觀看，伊受共犯黃思元敲擊倒地，起身後即看到被告丙○○
      駕車搭載黃思元逃逸。伊因滿頭是血，即進入離事發現場不遠之「旺來」家中
      ，並告知於「旺來」家中聊天之人（該處有證人戊○○在內）伊遭搶之情事等
      語歷歷（見他字卷第三頁至八頁反面、第一一六頁，偵緝字卷第三０頁至第三
      一頁、第四四頁，本院卷第四五頁至第五四頁、第九一頁至第九六頁）。證人
      戊○○亦分別於警詢、偵查及本院訊問時證稱：事發當時伊正在「旺來」家中
      泡茶聊天，突見被害人丁○○滿頭是血跑進來，說被搶了皮包，裡面有現金二
      十餘萬、鑽石及金飾。丁○○並稱為強盜之人中，有一人曾在乙○○之家中看
      過等語甚詳（見他字卷第一三六頁至第一三八頁反面，偵緝字卷第三二頁至第
      三三頁反面，本院卷第八八頁至第九一頁），被害人丁○○因遭人毆擊而受有
      傷害乙情，亦有童綜合醫院診斷證明書在卷可佐（見偵字卷第二四頁）。證人
      戊○○雖未目擊被害人丁○○遭強盜之經過，惟因其係聽聞被害人丁○○於遭
      強盜後之第一時間，處於驚愕之緊張情況下所為之自然發生之陳述，證人戊○○於當時聽聞之內容，經核既與被害人丁○○嗣後指述之案發情節大致相符，
      是被害人丁○○所指事實之信憑性，乃得因證人戊○○之證言而獲得擔保。另
      被害人丁○○就被告是否有下手強盜其汽車鑰匙一節，於警詢及本院所陳固略
      有未合，惟按審理事實之法院於證人（含被害人）之陳述有部分前後不符或相
      互間有所歧異時，究竟何者為可採，仍應本其自由心證予以斟酌，非謂一有不
  符或矛盾，即應認其全部不可信；又證人對於犯罪之細節，所述固有渲染、誇
      大之處，然其基本事實之陳述，仍與犯行之真實性無礙時，尚非不得予以採信
      ；再證人供述之證據前後不符時，究竟何者為可採，事實審法院仍得依證據法
      則，本於自由心證予以斟酌，作合理之比較，定其取捨，若其取捨判斷無從認
      為確實有違日常客觀之經驗法則，自不得指為違背法令，有最高法院八十一年
      度臺上字第五三０三號判決及八十二年度臺非字第一四一號判決可參。且證人
      就同一事實之陳述前後略有出入此乃各人之記憶不清，或細節未交待清楚，或
      其描述用語不同，省略片段情節，或記錄之詳簡有異所致，倘其主要陳述一致
      ，即尚難因其細節稍有紛岐即將全部證言捨棄不採，亦有最高法院七十三年度
      臺上字第三九九八號判決可參。被害人丁○○先於警詢及偵查時明確指證被告
      搶走其鑰匙云云（見他字卷第五頁反面、第一一六頁，偵緝字卷第四四頁），
      其後則於本院訊問時證稱：伊與黃思元拉扯時，有看到被告手拿鑰匙，之後伊
      被用不明黑色手槍敲擊頭部起身後，因找不到鑰匙，故直覺反應鑰匙為被告所
      撿走，但被告自始即未接近伊，且未下手為強盜犯行等語，其前後所陳固有所
      不符，惟衡酌被害人丁○○遭強盜後，於警詢時因驚恐之情緒尚存，就犯罪細
      節未能靜心思考後為完整陳述或適度誇大渲染被告之犯罪情節，亦屬事理之常
      ，自難僅因被害人就細節部分之陳述稍有歧異，即認伊之指訴全屬誣陷之詞，
      是即本院將被害人之上開證詞作一合理之比較取捨，認定其於本院審理時所陳
      強盜情節較為可採，而認定本件被告與共犯黃思元之犯罪事實如前，當無疑義
      。再被告選任辯護人固一再爭執被害人丁○○是否確有遭強盜「財物」之事實
      ，而於本院對被害人丁○○於皮包內所放置之物品再三質疑，惟證人戊○○既
      於本院明確證稱其於事發前有看到被害人丁○○攜帶皮包，嗣後並聽聞被害人
      丁○○稱其皮包遭搶（見本院卷第九０頁、第八八頁），則縱使被害人丁○○
      之皮包內空無一物，亦無礙被告強盜犯行既遂之認定，本院則逕認證人戊○○
      於第一時間所聽聞被害人丁○○陳述其皮包內裝有現金二十幾萬及讚石、金飾
      等物為被害人丁○○遭強盜之財物。
  二、被告丙○○另以：案發當日，伊係受共犯黃思元所託，才以小客車搭載黃思元
      至現場。伊並不知道黃思元命伊將車輛停置於現場所為何事，自未與黃思元有
      何共為強盜犯行之謀議。伊與黃思元至現場一同下車後，未幾，即見到黃思元
      與被害人丁○○有拉扯之動作，伊隨即回到車上欲先行離開，之後是黃思元自
      己跳上車，並要伊趕緊駛離現場等語置辯，惟查，被告若與共犯黃思元未有共
      為強盜之犯意聯絡，何以搭載共犯黃思元至案發現場後，竟隨共犯黃思元一同
      下車，並立於一旁守候。且依證人丁○○所述，其於遭共犯黃思元以不明短槍
      敲擊頭部時，被告猶於一旁站立（見本院卷第九十六頁），並非如被告所供一
      見被害人丁○○與共犯黃思元有肢體上之拉扯動作，即回到車上欲先行離開，
      足徵被告與共犯黃思元顯共同謀議為強盜犯行，被告見共犯黃思元以不明短槍
      敲擊被害人丁○○頭部，認強盜財物即將得手，始返回車上欲接應共犯黃思元
      離開之情，堪可認定。另證人乙○○分別於警詢、偵查及本院均證陳：被告確
      於案發後之九十年七月二十二日十五時許，另夥同某不詳姓名之人，挾持並警
      告伊不得於警局妄行指證被告涉及本件犯行等語綦詳（見他字卷第一三二頁反
      面，偵字卷第二八頁至第二九頁反面，偵緝字卷第三一頁、第四四頁，本院卷
      第八五頁），就此，被告先於偵查中否認案發後有與證人乙○○聯絡（見偵緝
      字卷第四三頁），嗣與證人乙○○對質後始改稱有聯絡，惟係向證人乙○○交
      代事情（見偵緝字卷第四四頁），進而於本院為羈押訊問時供陳與證人乙○○
      有談到此事，伊要乙○○不得在警局亂講話，雙方並有發生肢體拉扯，可能乙○○因此而受傷等語（見本院卷第一八頁），則被告若確與本件犯行毫無干係
      ，何以甘冒另案遭刑事訴追之危險，猶執意要脅證人乙○○不得於警局指認其
      犯案，是被告此部分所辯，亦屬推諉卸責之詞，不可採信。
  三、綜此，被告丙○○前開各該所辯，無非事後圖卸之語，均難採信。本件罪證至
      臻明確，被告犯行洵堪認定。
乙、按刑法強盜罪所稱之「強暴」，指對人之身體，且足以抑制他人抵抗程度之有形
    力之行使；亦即直接或間接對於人之身體施以暴力，壓制被害人之抗拒。至於是
    否「不能抗拒」，除應考量行為人所實施之不法手段是否足以抑制通常人之抗拒
    ，使之喪失自由意思外，並應就被害人之年齡、性別、性格、體能及當時所處環
    境等因素，加以客觀之考察，以為判別標準（最高法院八十八年度台上字第二一
    三二號判決參照）。查本件被告丙○○與共犯黃思元共同為上開強盜犯行時，係
    由被告在旁看守，共犯黃思元則手持未扣案之不明黑色短槍趨前押住被害人丁○○，並出手拉扯被害人所懷抱之皮包，隨即並以前開短槍槍身毆擊被害人頭部，
    致丁○○頭部外傷、頭皮撕裂傷之傷害等情，業經本院認定如前，則依共犯黃思
    元於行為當時對被害人實施之上開強暴行為，依當時客觀環境觀察，自足以壓抑
    被害人之意思自由，而達不能抗拒之程度。復按刑法上所謂兇器，其種類並無限
    制，凡客觀上對於人之生命、身體、安全構成威脅，具有危險性之兇器均屬之，
    且祇須行竊時攜帶此種具有危險性之兇器為已足，並不以攜帶之初有行兇之意圖
    為必要（最高法院七十九年度台上字第五二五三號判例參照）。而查，被告與共
    犯黃思元共同為本件強盜犯行時，係手持黑色短槍為之，該黑色短槍雖未扣案至
    無法送請相關單位實際進行鑑定以明其是否屬槍砲彈藥刀械管制條例所指之槍枝
    ，然衡酌共犯黃思元嗣既以該短槍持向被害人攻擊，並致被害人受有傷害，其質
    地顯然頗為堅硬，且已致人成傷，在客觀上顯已對人之生命、身體、安全構成威
    脅，而為具有危險性之兇器無訛。是核被告丙○○所為，係犯刑法第三百三十條
    第一項之攜帶兇器強盜罪（即犯強盜罪而有刑法第三百二十一條第一項第三款之
    情形）。另按行為人於共犯下手強盜時擔任把風工作，其把風行為，顯係為自己
    犯罪之意思而參與，雖所參與者非構成要件之行為，亦不過行為之分擔而已，既
    在合同意思範圍之內，即應就全部行為，負共同正犯之責，本件被告丙○○與共
    犯黃思元為強盜犯行時，係由共犯黃思元著手為強盜罪之構成要件行為，被告則
    在旁把風，是其二人就本件強盜犯行，事前共謀，且共同參與，彼此間乃有犯意
    聯絡及行為分擔，均為共同正犯。另被告上開強盜行為，原應依懲治盜匪條例第
    五條第一項第一款之罪處斷，但查被告犯罪後，懲治盜匪條例業於九十一年一月
    三十日經總統以華總一義字第０九一０００一五０八０號公布廢止；而刑法第三
    百三十條第一項亦於同日修正，並經總統以華總義字第０九一０００一五一一０
    號公布，且均自同年二月一日發生效力。按在懲治盜匪條例有效施行期間，舊刑
    法有關加重強盜罪部分均未適用，現被告行為後該條例既經法定程序公告廢止，
    就強盜罪部分即應回歸普通刑法論處，法律顯已發生變更，則在該條例廢止前之
    強盜行為，自應依刑法第二條第一項前段之規定，以刑法修正後之第三百三十條
    第一項之刑度（七年以上有期徒刑），與廢止前懲治盜匪條例相同構成要件之第
    五條第一項第一款規定之法定刑（無期徒刑或七年以上有期徒刑）比較，而以修
    正後之刑法第三百三十條第一項之規定較有利於行為人，是被告攜帶兇器強盜之
    時間，雖在刑法修正公布之前，仍應適用裁判時之法律即修正後之刑法第三百三
    十條第一項加重強盜罪論處，併此敘明。爰審酌被告丙○○前有施用毒品經送觀
    察勒戒之紀錄，素行不佳，有臺灣高等法院被告全國前案紀錄表可查，其年輕力
    壯，不思努力工作以正當途徑賺取酬勞，竟夥同共犯黃思元以強盜方式牟取他人
    財物，且由共犯黃思元對被害人施以強暴惡行，致被害人受有傷害，其犯罪所生
    之危害甚鉅，並衡酌被告犯罪後復欠缺悔過之具體表現等一切情狀，量處如主文
    所示之刑。
丙、另被告丙○○與共犯黃思元共同強盜被害人丁○○財物時所使用之黑色短槍一枝
    ，既無具體事證證明為被告或共犯黃思元所有，且因未扣案至無從送請相關單位
    實際進行鑑定以明其是否屬槍砲彈藥刀械管制條例所指之槍枝而屬違禁物品，已
    與沒收要件未合，爰不另為沒收宣告之諭知，亦併敘明。
丁、至被告丙○○另於九十年七月二十二日十五時許，涉嫌對證人乙○○為妨害自由
    犯行部分，應俟本件確定後，另行由檢察官依法偵查。
據上論斷，應依刑事訴訟法第二百九十九條第一項前段，刑法第二條第一項前段、第
二十八條、第三百三十條第一項，判決如主文。
本案經檢察官甲○○到庭執行職務。
中    華    民    國      九十三      年       五      月     十四    日
                                臺灣臺中地方法院刑事第九庭
                                    審判長法  官  曾 佩 琦
                                          法  官  陳 如 玲
                                          法  官  陳 思 成
右正本證明與原本無異。
如不服本判決，應於判決送達後十日內向本院提出上訴狀，上訴於臺灣高等法院臺中
分院( 須附繕本 )。
                                          書記官
中    華    民    國      九十三      年       五      月     十四    日
附錄論罪科刑法條
刑法第三百三十條第一項：
犯強盜罪而有第三百二十一條第一項各款情形之一者，處七年以上有期徒刑。
刑法第三百二十一條第一項第三款：
犯竊盜罪而有左列情形之一者，處六月以上五年以下有期徒刑：
三、攜帶兇器而犯之者。
